【裁判字號】    94,簡上,157
【裁判日期】    950623
【裁判案由】    確認租賃關係存在
【裁判全文】
臺灣臺南地方法院民事判決             94年度簡上字第157號
上  訴  人  乙○○
訴訟代理人  莊美貴律師
複代理人    莊美玉律師
被上訴人    甲○○○○○○○○
法定代理人  丙○○
訴訟代理人  黃正彥律師
            黃雅萍律師
上列當事人間請求確認租賃關係存在事件，上訴人對於中華民國
94年8月30日臺灣臺南地方法院台南簡易庭94年簡字第139號第一
審判決提起上訴，經本院於95年6月9日言詞辯論終結，判決如
下：
    主  文
上訴駁回。
第二審訴訟費用由上訴人負擔。
    事實及理由
一、按非法人之團體，設有代表人或管理人者，有當事人能力。
    民事訴訟法第四十條第三項定有明文。本件被上訴人甲○○
    ○○○○○○係一寺廟，經向台南市政府辦理寺廟登記，其
    管理人為丙○○等情，業據本院依職權向台南市政函查被上
    訴人之全部登記資料，有台南市政府95年5月25日南市民宇
    字第09500425180號函及所附被上訴人登記表在卷可資佐憑
    ，則被上訴人甲○○○○○○○○合於民事訴訟法第四十條
    第三項所定之非法人團體，而有當事人能力，可堪認定，合
    先敘明。
二、本件上訴人起訴主張：被上訴人為坐落台南縣永康市○○段
    第547地號、地目旱、面積788.96平方公尺，同段第550地號
    、地目旱、面積12832.15平方公尺，同段第576地號、地目
    旱，面積2624.08平方公尺土地（以下簡稱系爭鹽南段土地
    ）及坐落台南縣永康市○○段第109地號，地目旱，面積
    1926.605平方公尺土地及同段第201地號，地目旱，面積
    3257.125平方公尺土地（以下簡稱系爭鹽西段土地）之所有
    權人，並將上開鹽南段土地如附圖所示A部分及上開鹽西段
    土地如附圖所示B部分土地（以下簡稱系爭土地）先出租給
    第三人陳知哥與黃水生，直至62年10月間，陳知哥與黃水生
    拋棄承租權終止租約，而轉介蔡境村向被上訴人承租，並曾
    協同蔡境村向被上訴人說明，被上訴人亦同意改由蔡境村承
    租前揭土地並繼續向被上訴人繳交租金，故蔡境村與被上訴
    人間已合意成立一新的租賃關係，又蔡境村於72年11月13日
    過世後，系爭土地之承租權即由上訴人與其兄長蔡忠成所繼
    承，上訴人二兄弟仍繼續向被上訴人繳交租金，嗣後上訴人
    之兄蔡忠成亦已過世而由上訴人繼續承租，目前只剩上訴人
    為前揭土地之實際承租人。惟卻未向台南縣政府辦理變更登
    記為承租人，以致台南縣政府於辦理台南縣永康市○○段第
    54 號土地 (此亦為上訴人實際承租之土地)徵收時，誤將補
    償費發給黃水生之繼承人領取，造成上訴人之損害，因此上
    訴人即要求被上訴人能協同將前揭土地承租人登記為上訴人
    ，詎被上訴人竟以害怕惹上糾紛為由，遲遲不願配合辦理變
    更登記，致使上訴人之權利與法律上之地位，現存有危險或
    不安定，上訴人迫於無奈依法提起本件確認租賃關係存在之
    訴，請求確認上訴人乙○○及全體公同共有人與被上訴人間
    就系爭土地有租賃關係存在等語。
三、被上訴人則以：否認上訴人主張62年10月間，陳知哥與黃水
    生不願再承租系爭土地，乃與蔡境村訂立承租權拋棄書，陳
    知哥、黃水生協同向被上訴人說明，被上訴人同意改由蔡境
    村承租並繳租之事實，縱有亦係上訴人與第三人間之關係，
    被上訴人認蔡境村僅是代第三人繳納租金，並無與蔡境村另
    成立一個新的租賃關係之意，且依耕地375減租條例第6條之
    規定，耕地租約應一律以書面為之，租約之訂立、變更、終
    止或換訂，應由出租人會同承租人申請登記，上訴人並無書
    面租約，亦未會同辦理變更登記，上訴人主張已取得承租權
    ，自無理由。況縱如上訴人主張蔡境村與被上訴人另成立新
    的租賃關係有理由，蔡境村死亡後，承租權由蔡忠成與上訴
    人兄弟2人共同繼承，上訴人之兄蔡忠成死亡後，其全體繼
    承人包括上訴人在內均拋棄繼承，上訴人既已拋棄繼承，茲
    由上訴人1人提起本訴，亦屬當事人不適格等語資為抗辯。
四、本件經協商並簡化爭點後，確認兩造爭執及不爭執事項（九
    十五年四月十九日準備程序筆錄及九十五年六月九日言詞辯
    論筆錄）如下：
    【不爭執事項】
    （一）系爭台南縣永康市○○段574地號、同段550地號、同
          段576地號、台南縣永康市○○段109地號及同段201
          地號等五筆土地為被上訴人所有。
    （二）被上訴人自38年1月1日起將系爭台南縣永康市○○段
          109 地號及同段201地號及台南縣永康市○○段547地
          號出租予黃水生，訂有台南縣私有耕地租約。本件黃
          水生是承租鹽行段384地號應有部分的二分之一。
    （三）被上訴人自38年1月1日起將系爭台南縣永康市○○段
          550地號及同段576地號出租予陳知哥，訂有台南縣私
          有耕地租約。
    （四）以上事實，有地籍謄本、陳知哥、黃水生承租權拋棄
          書、蔡境村繼承系統表、蔡忠成除戶戶籍謄本、對蔡
          忠成拋棄繼承證明文件、蔡境村繼承人戶籍謄本、土
          地登記謄本、收條及現場照片為證，並據本院依職權
          向台南縣永康市公所函查系爭土地原始承租人黃水生
          及陳知哥之原始租約登記原本，有該所95年3月17日
          所都發字第0950011878號函及附件與該所95年5月4日
          所發字第0950016291號函及附件可參，且為兩造所不
          爭，均堪信為真實。
    【爭執事項】
    （一）上訴人於原審係請求「確認原告﹙上訴人﹚與被告﹙
          被上訴人﹚間就系爭土地租賃關係存在」（見起訴狀
          ），上訴人上訴後，上訴理由狀及辯論意旨狀始變更
          請求「確認上訴人乙○○及全體公同共有人與被上訴
          人間就系爭土地有租賃關係存在」，被上訴人聲明不
          予同意，則此部分是否屬於訴之變更，若是的話，上
          開訴之變更是否合法？
    （二）上訴人之父蔡境村是否另與陳知哥、黃水生訂約，承
         受系爭土地承租權抑或直接與被上訴人訂立租約而成
         立租賃關係？
    （三）被上訴人就系爭土地出租所收取之租金，是否足為兩
          造間確有租賃關係之證明？
    （四）上訴人提出黃水生、陳知哥之承租權拋棄書，是否真
          正？是否向被上訴人聲明，並經被上訴人同意？
    （五）上訴人在系爭土地上，是否有實際耕作之情事？
五、茲就上開爭執事項，分述本院得心證之理由如下：
    （一）上訴人於原審係請求「確認原告﹙上訴人﹚與被告﹙
          被上訴人﹚間就系爭土地租賃關係存在」（見起訴狀
          ），上訴人上訴後，上訴理由狀及辯論意旨狀始變更
          請求「確認上訴人乙○○及全體公同共有人與被上訴
          人間就系爭土地有租賃關係存在」，被上訴人特聲明
          不予同意，則此部分是否屬於訴之變更，若是的話，
          上開訴之變更是否合法？
       １按當事人、訴訟標的、訴之聲明三者為訴之要素（民
        事訴訟法第二百四十四條第一項），於訴訟進行中，原
        告將訴之要素變更其一，即生訴之變更，所謂變更，係
        指以新的訴之要素代替原有的訴之要素而言。本件上訴
        人於原審起訴時係聲明「確認原告﹙上訴人﹚與被告﹙
        被上訴人﹚間就系爭土地租賃關係存在」，上訴人上訴
        後，上訴理由狀及辯論意旨狀始變更請求「確認上訴人
        乙○○及全體公同共有人與被上訴人間就系爭土地有租
        賃關係存在」，其訴之聲明已有變更，應屬訴之變更，
        至為明確。
       ２復按在第二審為訴之變更或追加，非經他造同意，不
        得為之。但第二百五十五條第一項第二款至第六款之情
        形不在此限。民事訴訟法第四百四十六條第一項定有明
        文。查本件被上訴人在第二審雖對上訴人訴之變更，不
        表同意，惟其變更前之聲明為「確認原告﹙上訴人﹚與
        被告﹙被上訴人﹚間就系爭土地租賃關係存在」，變更
        後之聲明為請求「確認上訴人乙○○及全體公同共有人
        與被上訴人間就系爭土地有租賃關係存在」，二者請求
        均針對「系爭土地之租賃關係存在與否」之同一基礎事
        實，屬民事訴訟法第二百五十五條第一項第二款之情形
        ，其訴之變更應為法之所許。本件上訴人訴之變更既為
        法之所許，其聲明變更如上所述，自無被上訴人所稱之
        由「上訴人1人提起本訴，當事人不適格」之問題。
    （二）上訴人之父蔡境村是否另與陳知哥、黃水生訂約，承
         受系爭土地承租權抑或直接與被上訴人訂立租約而成
         立租賃關係？
       １上訴人主張：系爭土地交由上訴人之父蔡境村租賃耕
         作之源由，乃因前承租人陳知哥、黃水生因年老已無
         耕作能力，而要放棄承租土地，蔡境村得知後乃與陳
         知哥、黃水生商議，請其二人向慎德堂住持師父介紹
         可否換由蔡境村承租耕作，因此蔡境村即協同上訴人
         乙○○與陳知哥、黃水生一同前往慎德堂，與當時住
         持金姑師父洽談，經住持金姑師父同意並要求陳知哥
         、黃水生應出具拋棄書，因此陳知哥、黃水生才會書
         立如起訴狀所附承租權拋棄書，陳知哥、黃水生所書
         立之承租權拋棄書是交給慎德堂住持金姑師父，後來
         金姑師父才交一份給蔡境村，該承租權拋棄書是陳知
         哥、黃水生書立交付給慎德堂，並非陳知哥、黃水生
         與蔡境村所立云云，並提出承租權拋棄書二紙為證（
         原審卷十六、十七頁），惟查，被上訴人抗辯伊並無
         所謂之承租權拋棄書云云，且上訴人又無法說出「住
         持金姑師父」之真實姓名以供本院調查，自難逕以上
         訴人所提出之承租權拋棄書即認定上訴人此部分之主
         張為真。次查該承租權拋棄書記載陳知哥、黃水生願
         將「承租權全部拋棄並同意會同與業主辦理耕地租約
         註銷登記」等語，該拋棄書上既未列載蔡境村之姓名
         ，亦無記載係對蔡境村表示拋棄承租權或改由蔡境村
         繼續承租等語之紀錄，單憑該2份拋棄書，實無從證明
         蔡境村與陳知哥、黃水生2人間已有上訴人所主張將系
         爭土地轉介由蔡境村續租之協議。
        ２況該拋棄書係黃水生與陳知哥所具名，縱其二人同意
         拋棄系爭土地之承租權，上訴人既無法證明被上訴人
         曾同意由蔡境村繼受系爭土地之租賃權，自不能因此
         即謂系爭土地之承租權於黃水生與陳知哥拋棄後，即
         當然由上訴人之繼承人蔡境村繼受。是以上訴人主張
         上訴人之父蔡境村另與陳知哥、黃水生訂約，承受系
         爭土地承租權云云，該項協議，亦不當然對土地所有
         權人之被上訴人生效。從而，上訴人主張蔡境村係繼
         受黃水生與陳知哥對系爭土地之承租權，並直接與被
         上訴人訂立租約而成立租賃關係云云，自無足採。
    （三）被上訴人就系爭土地出租所收取之租金，是否足為兩
          造間確有租賃關係之證明？
        １上訴人主張被上訴人曾收取系爭土地之租金，因而主
          張上訴人之繼承人蔡境村與被上訴人間有租賃關係，
          無非以其提出之收條二十張為據，惟按租賃物及租
          金為租賃契約之要素，必出租人與承租人對租賃物及
          租金有具體而確定之意思表示一致，始能成立租賃契
          約（最高法院83年度台上字第3077號判決參照）。查
          本件被上訴人既否認伊與蔡境村或伊與上訴人就系爭
          土地有租賃契約存在，則依舉證責任分配原則，上訴
          人應就租賃契約存在之事實負舉證責任；亦即上訴人
          須證明被上訴人與蔡境村曾就本件租賃物及租金有具
          體而確定之意思表示一致。次查，上開上訴人所提出
          之收條，其上或註記「茲收到蔡境村先生ｏｏ年度生
          薯金額收訖。」，或註記「茲收到蔡忠成先生ｏｏ年
          度生薯金額收訖。」，則所謂生薯金額究竟若干，上
          開蔡境村及蔡忠成所繳納之生薯金額，又與上訴人蔡
          阿山所主張對系爭土地有租賃契約存在有何關係，均
          未見敘明，自難僅憑該二十張收條，即謂係訴外人蔡
          境村或蔡忠成所繳納之「生薯金額」即為系爭土地之
          租金，而據以推論蔡境村與被上訴人已對租賃物及租
          金有具體而確定之意思表示一致，從而認定兩造間就
          系爭土地確有租賃關係存在。
        ２再查，證人即被上訴人財務之負責人員邱木英證稱：
          七十幾年黃水生及陳知哥曾拜託蔡忠成來代繳租金；
          「蔡忠成有向我說是代陳知哥、黃水生繳納租金，但
          並沒有表示要換成蔡忠成承租系爭土地」、「收條是
          蔡境村本人來繳納，但他表示是代黃水生、陳知哥繳
          租金」、「蔡忠成沒有表示換成蔡忠成承租系爭土地
          」及「蔡境村表示係代黃水生、陳知哥繳租金」（原
          審卷103至105頁）等語，益徵上開被上訴人所收受者
          ，係蔡境村或蔡忠成代黃水生、陳知哥繳交之租金，
          被上訴人收受該租金主觀上認定係黃水生、陳知哥使
          用系爭土地之對價，被上訴人並無因受領該租金而與
          繳交租金者即蔡忠成或蔡境村成立租賃契約之意思。
          證人葉群英亦證稱：「（被上訴人）之帳冊有出現黃
          水生、陳知哥繳租金的情形，其後有出現蔡境村繳交
          租金的情形」及「．．．蔡忠成就表示要繳交租金以
          外，並沒有聽到他們是承租人或是被告（被上訴人）
          知悉他們是承租人之對話。」（原審卷145至146頁）
          等語，僅能證明蔡境村及蔡忠成曾繳交租金予被上訴
          人，亦不能證明蔡境村或蔡忠成係以承租人身份繳交
          租金，而認定蔡境村或蔡忠成有與被上訴人就租賃契
          約成立，達成意思表示一致。是以被上訴人就系爭土
          地出租所收取之租金，並不足為兩造間確有租賃關係
          之證明。
       ３況黃水生之繼承人黃國基於85年間曾持台南縣政府府
         地權字第14267號函辦理耕地租約之承租人黃水生變更
         為黃國基登記事宜，又承租人陳知哥承租部分，亦因
         91年底租約期滿，租佃雙方均未申請，而據台南縣永
         康市公所以92年5月14日所都字第0920018056號函核准
         逕為註銷租約，此有本院向台南縣永康市公所函調之
         系爭土地承租人分別為黃水生、陳知哥之私有耕地租
         約原本附卷可參；若被上訴人確實已早與蔡境村成立
         一新的租賃關係，且多年來均由蔡境村或蔡忠成繳納
         租金，則何以被上訴人迄今均未偕同蔡境村、蔡忠成
         或上訴人向台南縣永康市公所申請辦理租約變更登記
         ，蔡境村、蔡忠成或上訴人亦未為此一要求之理，益
         難認兩造確有租賃關係。
    （四）上訴人提出黃水生、陳知哥之承租權拋棄書，是否真
          正？是否向被上訴人聲明，並經被上訴人同意？
          查上訴人所提出之上開承租權拋棄書之真正，業據被
          上訴人爭執之，縱令其為真正，該拋棄書亦未經被上
          訴人簽字確認，尚難認為係向被上訴人聲明，並經被
          上訴人同意。況若確實上開拋棄書係黃水生、陳知哥
          2人與蔡境村達成協議，改由蔡境村承租系爭土地，
          常理上其2人應係以將承租權以轉讓方式，讓與蔡境
          村繼續承租，而非以立下拋棄系爭土地承租權之方式
          為之，而立下拋棄書，亦無未將2人對系爭土地之承
          租權於拋棄後，改由蔡境村繼續承租之重要事項，漏
          未記載在該文書內之理，且蔡境村既獲得陳知哥、黃
          水生立下其2人「願會同與業主辦理註銷承租權登記
          」之承租權拋棄書，然有無辦理變更登記事涉蔡境村
          個人權益甚大，如蔡境村事後已獲得被上訴人同意由
          其承租系爭土地，何以自62年10月間起迄今，不僅陳
          知哥、黃水生關於承租權之登記迄未曾辦理過註銷登
          記，亦未曾變更蔡境村為承租人之登記，實有違常理
          。是故縱認前開承租權拋棄書為真正，亦僅能證明陳
          知哥、黃水生於62年10月有拋棄系爭土地承租權之意
          思，尚不足證明陳知哥、黃水生2人已有與蔡境村協
          同向被上訴人說明，並已獲被上訴人同意之事實。
       （五）上訴人在系爭土地上，是否有實際耕作之情事？
             查系爭鹽南段201號土地及系爭鹽西段109號土地
             均據上訴人整為平地，未有耕種，也無雜草，系
             爭鹽南段547號土地目前為空地，系爭鹽南段550
             及576地號土地，目前亦大部分為空地，僅有部分
             種植破子樹（其種植情情況及面積如附圖二所示
             ）等情，業據本院履勘現場屬實，制有現場略圖
             及勘驗測量筆錄可稽，並據本院囑託台南縣永康
             地政事務所測量員就現場種植情形繪製複丈成果
             圖附卷可資佐憑。上訴人雖主張：「系爭土地自
             民國62年以後即由上訴人之父（蔡境村）及上訴
             人持續耕作中，黃水生之繼承人．．．於92年間
             更強行破壞上訴人所種植之農作物，上訴人因新
             下種的農作物被破壞，不得已才暫停新作物之種
             植．．．」等語，惟為被上訴人所否認，則依上
             開本院履勘現之結果，充其量僅能證明系爭土地
             有如附圖二所示之破布子種植範圍，並不能證明
             該作物係由何人所種及自何時開始耕種。況且上
             訴人於系爭土地究有無耕種、係何人耕種及自何
             時開始耕種，尚與兩造間有無租賃關係無涉，縱
             令上訴人確曾於系爭土地上耕種，亦不能遽行推
             論兩造間有租賃契約存在而認上訴人起訴請求「
             確認上訴人乙○○及全體公同共有人與被上訴人
             間就系爭土地有租賃關係存在」一節為有理由。
       六、綜上所述，本件上訴人主張上訴人乙○○之被繼承
           人蔡境村於系爭土地前承租人陳知哥、黃水生分別
           因年老失去耕作能力而拋棄承租權後，即與被上訴
           人達成承租系爭土地之合意，雙方達成承租耕作之
           合意後，系爭土地即交由蔡境村耕作，蔡境村死亡
           後，由上訴人乙○○與兄長蔡忠成繼承並耕作系爭
           土地，上訴人乙○○及共有人與被上訴人間就系爭
           土地確實有租賃關係存在云云，為不足採。從而，
           上訴人主張本於租賃法律關係，請求確認上訴人蔡
           阿山及全體共有人與被上訴人間就系爭土地有租賃
           關係存在一節，為無理由，不應准許。原審為上訴
           人敗訴之判決，並無不合。上訴意旨指摘原判決不
           當，求予廢棄改判，為無理由，應予駁回。
       七、因本案事證已臻明確，兩造其餘主張陳述及所提之證據，
           均毋庸再予審酌，附此敘明。
       八、據上論結，本件上訴為無理由，依民事訴訟法第436
           條之1第3項、第449條第1項、第78條，判決如主文。
      中    華    民    國    95    年    6     月  23      日
                      民事第五庭審判長法  官  蘇清水
                                      法  官  林彥君
                                      法  官  孫玉文
以上正本證明與原本無異
本判決不得上訴。
中    華    民    國    95    年    6     月    15    日
                                      書記官  蘇家楹


司法院資訊處製作；財團法人民間司法改革基金會備份。
